ACORDAO-COMPLETO-2511874

ACÓRDÃO 2312/2021 ATA 38/2021 - PLENÁRIO

VISTOS, relatados e discutidos estes autos de Embargos de Declaração opostos pela empresa Ceema Construções e Meio Ambiente Ltda. contra os termos do Acórdão 557/2021-TCU-Plenário, 
ACORDAM os Ministros do Tribunal de Contas da União, reunidos em Sessão do Plenário, diante das razões expostas pelo Relator, em:
9.1. conhecer dos Embargos de Declaração, com fundamento no art. 34, §2º, da Lei 8.443/1992, opostos em face do Acórdão 557/2021-TCU-Plenário e, no mérito, rejeitá-los;
9.2. informar a embargante e demais interessados acerca deste acórdão, destacando que o relatório e o voto que o fundamentam podem ser acessados por meio do endereço eletrônico www.tcu.gov.br/acordaos.

Embargos de declaração contra acórdão que conheceu e rejeitou embargos de declaração anteriormente opostos contra acórdão que negou provimento a pedidos de reexame interposto em face de deliberação que aplicou sanção de inidoneidade a diversas empresas.

Municípios do Estado da Bahia.

3.Embargante: Ceema Construções e Meio Ambiente Ltda. (CNPJ 00.610.079/0001-72)

13.1. Ministros presentes: Ana Arraes (Presidente), Walton Alencar Rodrigues, Benjamin Zymler, Augusto Nardes, Raimundo Carreiro (Relator), Bruno Dantas, Vital do Rêgo e Jorge Oliveira.
13.2. Ministro-Substituto convocado: Augusto Sherman Cavalcanti.
13.3. Ministros-Substitutos presentes: Marcos Bemquerer Costa, André Luís de Carvalho e Weder de Oliveira.

ACORDAO-COMPLETO-2568432

Acórdão de Relação 145/2023 - Plenário

Acórdão de Relação

EBISA ENGENHARIA BRASILEIRA, INDUSTRIA E SANEAMENTO LTDA

RAIMUNDO CARREIRO

Adoto como Relatório, nos termos do art. 1º, § 3º, inciso I, da Lei 8.443/92 a instrução de peça eletrônica  de peça 218, lavrada no âmbito da Secretaria de Recursos (Serur) , a qual foi  endossada pelo Diretor da Subunidade  por delegação de competência do titular da unidade técnica (peça 219) :
"INTRODUÇÃO
1.	Trata-se de Embargos de Declaração (peças 210/211) opostos por CEEMA Construções e Meio Ambiente Ltda. em face do Acórdão 557/2021-TCU-Plenário, Relator Ministro Raimundo Carreiro (peça 200) , pelo qual este Tribunal conheceu e rejeitou os Embargos de Declaração que haviam sido opostos ao Acórdão 428/2020-TCU-Plenário, Relator Ministro José Múcio Monteiro (peça 158) , mediante o qual esta Corte de Contas conheceu dos Pedidos de Reexame interpostos e, no mérito, negou-lhes provimento. Estes haviam sido interpostos contra o Acórdão 804/2017-TCU-Plenário, Relator Ministro-Substituto André Luís de Carvalho (peça 64) , pelo qual este Tribunal aplicou a sanção de inidoneidade às empresas Jotagê Engenharia, Comércio e Incorporações Ltda., Ebisa Engenharia Brasileira Indústria e Saneamento Ltda. e Ceema Construções e Meio Ambiente Ltda.
1.1.	O Acórdão 804/2017-TCU-Plenário tem o seguinte teor:
VISTOS, relatados e discutidos estes autos de representação formulada pela Secretaria de Controle Externo no Estado da Bahia (Secex/BA) sobre fraudes perpetradas pela Jotagê Engenharia, Comércio e Incorporações Ltda., Ceema Construções e Meio Ambiente Ltda. e Ebisa Engenharia Brasileira Indústria e Saneamento Ltda. no âmbito das licitações promovidas por municípios do Estado da Bahia para a contratação de obras com o repasse de recursos federais;
ACORDAM os Ministros do Tribunal de Contas da União, reunidos em Sessão do Plenário, ante as razões expostas pelo Relator, em:
9.1. conhecer da presente representação, com fulcro no art. 237, inciso VI, do RITCU, para, no mérito, considerá-la procedente; 
9.2. rejeitar as justificativas apresentadas pelas empresas Jotagê Engenharia, Comércio e Incorporações Ltda., Ceema Construções e Meio Ambiente Ltda. e Ebisa Engenharia Brasileira Indústria e Saneamento Ltda.;
9.3. declarar a inidoneidade da Jotagê Engenharia, Comércio e Incorporações Ltda., da Ebisa Engenharia Brasileira Indústria e Saneamento Ltda. e da Ceema Construções e Meio Ambiente Ltda. para participarem de licitações no âmbito da administração federal ou com o envolvimento de recursos federais pelos prazos de 1 (um) ano, 1 (um) ano e 3 (três) anos, respectivamente, nos termos do art. 46 da Lei nº 8.443, de 1992;
9.4. determinar que o Ministério do Planejamento, Desenvolvimento e Gestão e o Ministério da Transparência, Fiscalização e Controladoria-Geral da União adotem as providências cabíveis para o efetivo cumprimento do item 9.3 deste Acórdão; e
9.5. determinar que a Secex/BA envie cópia deste Acórdão, bem como do Relatório e do Voto que o fundamenta, ao Ministério do Planejamento, Desenvolvimento e Gestão, ao Ministério da Transparência, Fiscalização e Controladoria-Geral da União e à Procuradoria da República no Estado da Bahia, para ciência e adoção das providências cabíveis.
HISTÓRICO
2. 	Trata-se de representação formulada pela Secretaria de Controle Externo no Estado da Bahia (Secex/BA) , versando sobre fraudes perpetradas pelas empresas Jotagê Engenharia, Comércio e Incorporações Ltda., Ceema Construções e Meio Ambiente Ltda. e Ebisa/Engenharia Brasileira Indústria e Saneamento Ltda., no âmbito das licitações promovidas por municípios do Estado da Bahia para a contratação de obras com recursos oriundos de repasses federais: Concorrência 005/2006 (Itabuna/BA) e Concorrência 005/2006 (Prado/BA) .
2.1. 	O Tribunal por meio do Acórdão 804/2017-TCU-Plenário rejeitou as razões de justificativa apresentadas pelas empresas e sancionou-as, individualmente, emitindo declarações de inidoneidade para participarem de licitações no âmbito da administração pública federal ou custeadas com recursos federais, amparado no art. 46 da Lei 8.443/1992.
2.2.	Em face do referido acórdão, as empresas Ceema Construções e Meio Ambiente Ltda., Ebisa/Engenharia Brasileira Industria e Saneamento S/A e Jotage Engenharia Comercio e Incorporações Ltda., interpuseram Pedidos de Reexame (peças 80, 82 e 95) .
2.3.	Em sessão de 4/3/2020, o Tribunal julgou os Pedidos de Reexame mediante o Acórdão 428/2020-TCU-Plenário (Relator Ministro José Múcio; Revisor Ministro Augusto Nardes) , em que conheceu dos recursos e no mérito negou-lhes provimento (peça 158) .
2.4.	As empresas Ceema Construções e Meio Ambiente Ltda. (peça 176) , Ebisa/Engenharia Brasileira Indústria e Saneamento Ltda. (peça 179) e Jotagê Engenharia, Comércio e Incorporações Ltda. (peça 183) opuseram Embargos de Declaração em face do citado Acórdão 428/2020-TCU-Plenário, os quais foram julgados mediante o Acórdão 557/2021-TCU-Plenário, tendo sido conhecidos e no mérito rejeitados (peça 200) .
2.5. 	Por último, a empresa Ceema Construções e Meio Ambiente Ltda. opôs novos Embargos de Declaração (peça 210) à vista do acórdão citado no item anterior, o qual será examinado a seguir.
EXAME DE ADMISSIBILIDADE
3.	Reitera-se o exame de admissibilidade realizado pelo SAR/Serur (peças 216/217) , que propôs conhecer do recurso e suspender os efeitos do item 9.1 do Acórdão 557/2021-TCU-Plenário, com base no art. 34, §2º, da Lei 8.443/1992 e no art. 287, §3º, do RITCU. O Ministro Raimundo Carreiro havia determinado a remessa dos autos à Serur para o referido exame e a instrução de mérito (peça 214) .
EXAME DE MÉRITO
4.	Constitui objeto do presente recurso analisar se:
	a) o acórdão foi omisso por deixar de enfrentar a alegação de que a prova técnica não pode ser aceita no âmbito do processo administrativo, se esta não foi produzida por perícia técnica, mas pela mera percepção do agente público leigo na matéria a demandar conhecimento técnico e científico específico, na hipótese a documentoscopia (peça 200, p. 3/4) ;
	b) o acórdão foi omisso por deixar de enfrentar a alegada impossibilidade de se considerar um preposto que "retira o edital" para mais de uma empresa, ou que leva os envelopes de proposta, quando a pacífica jurisprudência desse Tribunal, ao analisar a participação ostensiva de sócios em empresas diferentes, na mesma licitação, não caracteriza por si só irregularidade;
	c) ocorreu a prescrição das pretensões exercidas neste processo.
5. Da prova técnica no âmbito do processo administrativo
5.1.	A embargante afirma que o acórdão é omisso, pois deixou de enfrentar a alegação de que a prova técnica não pode ser aceita no âmbito do processo administrativo, se essa não foi produzida por perícia técnica, mas pela mera percepção do agente público leigo na matéria a demandar conhecimento técnico e científico específico, na hipótese a documentoscopia (peça 210, 4-5) .
5.2.	Diz que a questão é de nulidade da prova visto que foi produzida em desconformidade com o art. 43 da Lei 9784/1999, aplicável subsidiariamente ao Regimento Interno do TCU, que é omisso quanto à produção de prova técnica, especialmente em seu artigo 162.
5.3.	Fez juntada de um parecer técnico para demonstrar que a comparação entre documentos para se avaliar eventuais similitudes, notadamente para fins probatórios, é feita com base em técnica científica denominada documentoscopia.
5.4.	Cita a Polícia Federal como exemplo de órgão que possui em seus quadros peritos habilitados a produzir prova documentoscópica, o que torna a providência do artigo 42 [rectius: 43] inescusável pelo Tribunal de Contas.
5.5.	Frisa que a omissão é quanto à validade de uma prova que foi produzida em desconformidade com a lei, sem a produção de "laudo técnico", quando a lei de processo administrativo, de aplicação subsidiária e obrigatória ante a omissão do RI/TCU, impõe a sua produção na devida forma legal.
5.6.	Cita o artigo 212 do Código Civil, caput: "Salvo o negócio a que se impõe forma especial, o fato jurídico pode ser provado mediante: I - confissão; II - documento; III - testemunha; IV - presunção; V - perícia".
5.7.	Assevera que a forma especial repousa em norma processual administrativa, e que a "identidade" documental estava impugnada pelas partes, de sorte que a produção de laudo documentoscópico se impunha por força de lei.
5.8.	Lembra que se está diante de um processo administrativo, caracterizado pela sucessão de atos administrativos, de modo que, segundo a lição corrente na melhor doutrina, não é a concordância do particular com uma nulidade que torna o ato nulo em hígido, irregular em regular, lícito em ilícito.
5.9.	Diz que não pode ser obrigado a produzir uma prova técnica, sob pena de, em não o fazendo, a comprovação do fato/ato ilícito que lhe é imputado se basear em presunção, sendo esta alçada à categoria de prova técnica, como se esta tivesse sido produzida.
5.10.	Faz juntada de parecer técnico acerca da perícia documentoscópica, suas características e metodologia para fins probatórios, na hipótese de que seja imprescindível para que se possa validamente adotar como premissa fática do juízo sancionatório a conformação de conluio entre os licitantes e de fraude à licitação, objetivando clarificar omissão no venerando acórdão proferido.
5.11.	Tanto mais neste processo voltado a impor sanção gravíssima de inidoneidade para licitar com a Administração Pública Federal, tolhendo ao administrado, a um só tempo, as garantias constitucionais da livre iniciativa e do livre exercício de atividade profissional.
5.12.	Defende que o processo administrativo sancionatório, necessariamente, atrai o regime jurídico processual informado pelos princípios que são próprios do processo penal, daí porque se  impunha a observância do devido processo legal substancial, assegurada a defesa ampla, com todos os meios e recursos disponíveis no sistema jurídico, e o contraditório pleno, além do princípio da presunção de inocência, a afastar a possibilidade de decisão sancionatória suportada em meros indícios ou presunções, e do princípio "in dubio pro administrado", sob pena de irremissível nulidade.
5.13.	Os presentes embargos - conclui o recorrente - servem para suprir a omissão do acórdão embargado quanto à validade da prova indiciária e, consequentemente, do próprio processo, visto que assentado em mera presunção, quando o art. 43 da Lei 9784/1999 e os demais dispositivos alinhavados impunham que a prova, no processo, decorresse da produção de "laudo técnico".
Análise
5.14.	A embargante diz que o Acórdão é omisso quanto a sua alegação de que a prova técnica não pode ser aceita no âmbito do processo administrativo, se esta não foi produzida por perícia técnica, mas por mera percepção do agente público leigo na matéria que requer conhecimento técnico e científico específico, no caso a documentoscopia. Assim, a prova utilizada para a sua condenação seria nula, visto que produzida em desacordo com o art. 43 da Lei 9784/1999, aplicável subsidiariamente ao Regimento Interno do TCU, que não dispõe sobre a produção de prova técnica.
5.15.	Pois bem. Observa-se que o Relator do Acórdão embargado, eminente Ministro Raimundo Carreiro, adotou expressamente como seu Relatório a instrução lavrada no âmbito desta Secretaria de Recursos - Serur (peças 189, 190 e 191) . Com efeito, a questão da produção de prova técnica (pericial) foi abordada no item 9.6 do referido Relatório (peça 202, p. 22) , nos seguintes termos:
9.6. No mesmo campo probatório, quanto à reclamação acerca da produção de prova técnica (pericial) , também não constitui razão para acolher os embargos. Trata-se de matéria não trazida especificamente à apreciação do Colegiado julgador por meio dos pedidos de reexame julgados por meio da decisão embargada, o que levanta barreira a sua apreciação pela estreita via recursal em exame. Não obstante, por excesso de cuidado, não custaria mencionar o assentado posicionamento do TCU no sentido de que compete às partes produzir e trazer aos autos administrativos as provas de seu interesse, não cabendo ao Tribunal produzir, autorizar ou determinar providência nesse sentido (RI/TCU, art. 162) , conforme ilustram os seguintes precedentes dentre muitos (enunciados da Diretoria de Jurisprudência/TCU) [grifo acrescido]:
	Não cabe ao TCU determinar, a pedido do responsável, a realização de diligência, perícia ou inspeção para a obtenção de provas, uma vez que constitui obrigação da parte apresentar os elementos que entender necessários para a sua defesa. (Acórdão 2805/2017-TCU-Primeira Câmara, Rel. Min. VITAL DO RÊGO) .
	O processo de controle externo, disciplinado pela Lei 8.443/1992 e pelo Regimento Interno do TCU, não prevê ao Tribunal competência para determinar a realização de perícia para a obtenção de provas. É da iniciativa do responsável trazer aos autos as provas de sua defesa, prescindindo de autorização do Tribunal para tanto. (Acórdão 2262/2015-TCU-Plenário, Rel. Min. BENJAMIN ZYMLER) .
	A prova pericial, apesar de não vincular o julgador na formação de seu convencimento, tem fé pública e presunção de veracidade, podendo ser considerada pelo julgador em questões técnicas. (Acórdão 269/2016-TCU-Plenário, Rel. Min. BENJAMIN ZYMLER) .
5.16.	Como se lê no trecho em destaque, o mérito da questão volvida novamente nos presentes Embargos de Declaração não pôde ser enfrentado nos Embargos anteriores porque tal questão não havia sido suscitada por ocasião dos Pedidos de Reexame, cujo Acórdão estava sendo embargado. Esclareça-se que, em autos de Representação, como neste caso, a Lei 8.443/1992 prevê, em seu artigo 48, um tipo específico de recurso a ser manejado quando se pretende rediscutir o mérito de decisão proferida por esta Corte de Contas, que é o Pedido de Reexame. Já os Embargos de Declaração, como se sabe, são predestinados a "corrigir obscuridade, omissão ou contradição da decisão recorrida" (art. 34 da referida Lei) , de modo que são impróprios para fins outros, como para provocar a discussão de matéria que a parte deixou de fazer pela via própria.
5.17.	Não obstante, dada a veemência com que a embargante alega a nulidade da prova produzida, cabe registrar que não procede a alegada nulidade, pois, como explicitado no item 9.6 acima transcrito, a Lei 8.443/1992 e o Regimento Interno do TCU, que disciplinam o processo de controle externo, não preveem que esta Corte de Contas deva previamente obter laudo técnico junto a órgão administrativo. Sendo assim, não assiste razão à embargante quando afirma que a prova produzida nos autos é nula por estar em desacordo com o art. 43 da Lei 9.874/1999: "Quando por disposição de ato normativo devam ser previamente obtidos laudos técnicos de órgãos administrativos e estes não cumprirem o encargo no prazo assinalado, o órgão responsável pela instrução deverá solicitar laudo técnico de outro órgão dotado de qualificação e capacidade técnica equivalentes", pois é fato incontroverso que não existe ato normativo que contenha tal disposição a incidir sobre a atividade processual em questão. Além disso, não se pode olvidar que a prova utilizada neste caso foi colhida por agente público investido de poderes legítimos para tal mister, cujos atos administrativos gozam da presunção de veracidade.
5.18.	Portanto, em relação a este ponto não há omissão a ser suprida na decisão embargada.
6. Da alegada impossibilidade de considerar um preposto que "retira o edital" para mais de uma empresa, ou que leva os envelopes de proposta, quando a pacífica jurisprudência desse Tribunal admite a participação ostensiva de sócios em empresas diferentes, na mesma licitação, não caracterizando irregularidade.
6.1.	A embargante afirma que o segundo ponto omisso diz respeito ao item 9.11 do acórdão, a seguir transcrito:
Notoriamente infundada a alegação que pretende vincular a sanção em questão ao art. 9º, II, da Lei 8.666/1993 ou a comprovação de existência de grupo econômico com base no Acórdão 2803/2016-TCU-Plenário. Primeiro porque a verificação de conluio fraudulento não está vinculada a tais circunstâncias, podendo-se efetivar por diversos meios, razão por que o legislador não os especificou como hipóteses de incidência (Lei 8.443/1992, art. 46) . Segundo, como dito em ponto anterior desta instrução, a contradição apta a ensejar apreciação por meio de embargos deve ser interna à decisão embargada, não cabendo recorrer a outras decisões como critério de aferição da hipotética falha [peça 202, p. 24].
6.2.	Diz a embargante que tal resposta aos embargos reafirma a decisão com palavras contundentes, porém, não enfrenta minimamente o ponto suscitado, que é a evidente impossibilidade de se considerar um preposto que "retira o edital" para mais de uma empresa - no tempo em que se comprava edital presencialmente - ou mesmo leva os envelopes de proposta, quando a pacífica jurisprudência desse Tribunal, ao analisar a participação ostensiva de sócios em empresas diferentes, na mesma licitação, não caracteriza por si só irregularidade.
6.3.	Segundo a embargante, os dois argumentos trazidos no venerando acórdão são de que: "a verificação de conluio fraudulento não está vinculada a tais circunstâncias, podendo-se efetivar por diversos meios, razão por que o legislador não os especificou como hipóteses de incidência"; e, "a contradição apta a ensejar apreciação por meio de embargos deve ser interna à decisão embargada, não cabendo recorrer a outras decisões como critério de aferição da hipotética falha".
6.4.	Na sequência a embargante faz indagações:
Onde, nos dois argumentos utilizados, está resolvido o ponto suscitado nos embargos de declaração? Onde está enfrentada e resolvida a questão da alegação de desconformidade da decisão com os remansosos precedentes da Corte de Contas pelos quais empresas distintas com os mesmos sócios em sua composição societária podem participar uma única licitação, ao passo que não poderia um único preposto retirar o edital para mais de uma empresa?
6.5.	E continua: "Como pode um único preposto, um emissário, um "office boy", oferecer mais riscos ao sigilo das propostas, ao conluio entre empresas, à fraude a licitação, do que sócios efetivos em empresas distintas concorrendo em um mesmo certame?".
6.6.	O ponto em discussão - diz a embargante - é que a condenação da embargante está sendo assoalhada em prova indiciária pela ausência de prova real, concreta e efetiva da prática de qualquer ilícito, ainda mais quando, insista-se, o ilícito imputado é o de conluio e fraude em licitação, ao qual o sistema normativo aplicável reserva a sanção máxima de inidoneidade de licitar com a Administração Pública Federal, gravíssima porquanto cerceadora das liberdades de iniciativa econômica e de desempenho de atividade profissional asseguradas constitucionalmente. Nesse contexto, provas que não são consideradas provas de irregularidade, conforme os precedentes desse Tribunal de Contas, estão sendo convertidas em provas de natureza indiciária, com o gravame de se ter ignorado a imprescindibilidade da realização de prova técnica documentoscópica.
6.7.	E assevera: não resta dúvida que esse ponto não foi enfrentando pelo venerando acórdão, a fim de sanar a contradição estabelecida no fato de que "não há lei que impeça a retirada do edital por um único preposto para mais de uma empresa, notadamente diante do fato de que esse egrégio Tribunal de Contas já firmou entendimento no sentido de que empresas distintas, que tenham nos seus quadros societários, mesmos sócios, não estão impedidas de participar de licitação, o que retiraria o caráter indiciário da suposta prova.
Análise
6.8.	O ponto assim delineado não foi suscitado nos Embargos (peça 176) que a empresa ora embargante CEEMA Construções e Meio Ambiente Ltda. havia oposto em face do Acórdão 428/2020-TCU-Plenário (peça 158) , mas sim nos Embargos (peça 179) da empresa EBISA - Engenharia Brasileira Indústria e Saneamento S.A, os quais, junto com os Embargos (peça 183) da empresa Jotagê Engenharia Comércio e Incorporações Ltda., foram julgados conjuntamente pelo Tribunal por meio do Acórdão 557/2021-TCU-Plenário  (peça 200) , ora embargado.
6.9.	Nos Embargos da EBISA (peça 179, p 8) , a suposta omissão ora trazida pela CEEMA está assim delineada:
Dessa maneira, pretende a embargante ver sanada a seguinte omissão: Donde reside a ilegalidade ou a vedação legal para que um único agente represente mais de uma empresa na aquisição de edital de licitação e, ainda, qual o nexo causal entre esse preposto e a suposta coordenação das empresas para viabilizar a elaboração de propostas coordenadas, a fim de fraudar o caráter competitivo do certame?
6.10.	A empresa ora embargante CEEMA apontou especificamente o item 9.11 do Relatório que integra o Acórdão embargado como omisso em relação à questão acima, in verbis:
9.11. Notoriamente infundada a alegação que pretende vincular a sanção em questão ao art. 9º, II, da Lei 8.666/1993 ou a comprovação de existência de grupo econômico com base no Acórdão 2803/2016-TCU-Plenário. Primeiro porque a verificação de conluio fraudulento não está vinculada a tais circunstâncias, podendo-se efetivar por diversos meios, razão por que o legislador não os especificou como hipóteses de incidência (Lei 8.443/1992, art. 46) . Segundo, como dito em ponto anterior desta instrução, a contradição apta a ensejar apreciação por meio de embargos deve ser interna à decisão embargada, não cabendo recorrer a outras decisões como critério de aferição da hipotética falha.
6.11.	Ocorre que ao contextualizar a questão, antes de delinear precisamente a alegada omissão, a então embargante EBISA, em sua argumentação, citou o artigo 9º, inciso II, da Lei 8.666/1993, e o entendimento deste Tribunal sobre esse artigo exposto no Acórdão 2803/2016-TCU-Plenário (Relator Ministro-Substituto André de Carvalho) ,  para então afirmar que está sendo considerado, como prova da existência de conluio entre as empresas e unicidade de propósitos para fraudar a licitação, o fato de um preposto, em uma fase anterior à fase de disputa, ter adquirido o edital para mais de uma empresa. Porém - contrapôs a embargante - caso as empresas que estão sendo responsabilizadas neste processo formassem um Grupo Econômico, não estariam impedidas de participar do certame e, por conseguinte, não haveria crime. Ou seja, no entendimento desta Corte de Contas - concluiu a embargante - a lei não veda a participação de empresas de um mesmo Grupo Econômico em uma única licitação, mas veda que as empresas se utilizem de um mesmo preposto para retirar um edital antes da fase competitiva do certame (peça 179, p. 7/8) .
6.12.	Foi neste contexto que a decisão então embargada teve por infundada a alegação da EBISA, ora repetida pela CEEMA, que intenta vincular o fundamento da sanção aplicada ao citado artigo da Lei de Licitações, ou a comprovação de existência de Grupo Econômico com base no Acórdão 2803/2016-TCU-Plenário. Tal alegação é infundada porque, conforme se extrai do item 9.11 acima reproduzido, "a verificação de conluio fraudulento" não se limita às circunstâncias indicadas pela embargante. Ao contrário, pode ser efetivada por diversos meios, e foi o que ocorreu nestes autos, embora isso não esteja explicitado no referido item.
6.13.	Para que não restem dúvidas, convém deixar claro qual foi a verificação efetivada. No Relatório do Acórdão embargado (peça 202, p. 6) há o registro de que as justificativas apresentadas por ocasião da interposição dos Pedidos de Reexame são idênticas, ou senão similares, às apresentadas em resposta às audiências realizadas quanto à atuação considerada ilícita das empresas, e que as análises foram feitas nos itens 43 a 126 do Relatório do Acórdão 804/2017-TCU-Plenário. Tais análises foram ratificadas e incorporadas ao exame que veio a integrar o Relatório do Acórdão embargado, do qual é oportuno reproduzir aqui o seguinte excerto:
28. Salienta-se que para o conjunto probatório foram consideradas as condutas analisadas nos TCs Processo 019.330/2009-4 e Processo 017.115/2006-3, que corroboraram com os fatos identificados no âmbito deste processo para evidenciação de fraude à licitação. Sobre esses aspectos, tem-se como oportuno a transcrição de passagem do relatório do acórdão recorrido:
'10. Como apontado pela unidade técnica, os procedimentos engendrados pelas empresas demonstram claramente o escuso interesse conjunto de simular o ambiente de disputa, para tentar validar os referidos procedimentos licitatórios eivados de vícios desde a origem.
11. As duas licitações, em 2006, envolviam recursos federais em montante superior a R$ 10 milhões, visando, entre outros objetos, à construção de unidades habitacionais, de pavimentação e de sistemas para o abastecimento de água e o esgotamento sanitário.
12. Ocorre que, em licitações dessa magnitude, não seria sequer razoável que as licitantes simplesmente aplicassem o suposto fator multiplicador uniforme em todos os itens unitários (no caso de Itabuna) ou na maioria desses itens (no caso de Prado) , ainda que, supostamente, esse procedimento fosse comum na região, deixando de perceber que um dos somatórios estava equivocado ou mesmo de apresentar qualquer desconto, seja nos preços unitários, seja no preço total.
13. Não fosse o bastante, constata-se que o representante da empresa Ceema foi quem recebeu o edital pelas três empresas (no caso de Itabuna) ou que, de outra parte, houve a retirada do edital no mesmo dia pelas três licitantes (no caso de Prado) , além das várias 'coincidências' não explicadas satisfatoriamente na redação e na formatação das cartas propostas apresentadas pelas licitantes, evidenciando a atuação, em conluio, das três empresas para fraudar as referidas licitações, com a simulação da suposta competição (de fato inexistente) .
[...]
18. Como bem anotou a unidade técnica, embora um ou outro fato, isoladamente, até pudesse não configurar irregularidade, a exemplo da ausência de descontos nas propostas oferecidas, o somatório de todas as evidências contidas nos autos comprova a perpetração de fraudes pela simulação de disputas nesses dois certames. E, nesse ponto, deve-se destacar que indícios vários e concordantes fazem prova (STF: RE 68.006-MG) , sobressaindo dos autos, assim, os devidos fundamentos para a declaração de inidoneidade das empresas licitantes, com fulcro no art. 46 da Lei nº 8.443, de 1992.' (Itens 10-18, do Relatório, Acórdão 804/2017-TCU-Plenário) .
6.14.	Do excerto acima, fica claro que a fundamentação da decisão condenatória vai muito além do fato alegado pela embargante concernente à retirada do edital por um único preposto para as três empresas participantes do certame.
6.15.	Portanto, não há omissão a ser suprida na decisão embargada.
7. Da prescrição
7.1.	Por se tratar de matéria de ordem pública, deve-se analisar se ocorreu a prescrição, o que será feito pelos critérios do Acórdão 1441/2016-TCU-Plenário e pelos da Lei 9.873/1999.
7.2. 	No caso, os atos irregulares ocorreram em 2006. Trata-se de fraudes em licitações para contratação de obras com recursos de origem federal: Concorrência 005/2006 (Itabuna/BA) e Concorrência 005/2006 (Prado/BA) . Desde o ano de 2006 foram instaurados processos no âmbito desta Corte de Contas para apuração dos fatos inquinados, conforme registro na instrução à peça 7, que menciona o TC Processo 017.115/2006-3 e o TC Processo 019.330/2009-4. Nos presentes autos, o ato que ordenou as audiências dos responsáveis se deu em 9/4/2012 (peça 9) . As defesas foram apresentadas em outubro de 2012 (peças 30, 32 e 33) . Em 17/4/2013 deu-se a instrução de mérito e o pronunciamento da unidade técnica (peças 38-40) . O Relator determinou o sobrestamento dos autos, em 27 de maio de 2014, até o deslinde pelo TCU da discussão acerca da prescrição da pretensão punitiva no TC Processo 007.822/2005-4. Em 17/6/2016 deu-se uma nova instrução de mérito e pronunciamento da unidade técnica (peças 51-53) . O Tribunal apreciou o mérito desta Representação em 26/4/2017, mediante o Acórdão 804/2017-TCU-Plenário (peça 64) .
7.3.	Ante a exposição cronológica acima, resta claro que não houve a ocorrência da prescrição, nem pelo decurso do prazo de cinco anos previsto no art. 1º, caput, da Lei 9.873/1999, ou de três anos, previsto no §1º desse artigo, e muito menos pelo decurso do prazo de dez anos previsto na regra genérica do art. 205 da Lei 10.406/2002 (Código Civil) , adotado pelo Acórdão 1441/2016-TCU-Plenário.
CONCLUSÃO
8.	Da análise de mérito do presente recurso, conclui-se que:
	a) não há omissão a ser suprida na decisão embargada quanto à alegação de que a prova técnica não pode ser aceita no âmbito do processo administrativo se não houver sido produzida por perícia técnica, no caso, documentoscopia;
	b) não há omissão a ser suprida na decisão embargada quanto a alegada impossibilidade de se considerar um preposto que "retira o edital" para mais de uma empresa, ou que leva os envelopes de proposta, como prática irregular;
	c) não ocorreu a prescrição da pretensão punitiva do TCU.
8.1.	Por conseguinte, os presentes Embargos de Declaração devem ser rejeitados.
PROPOSTA DE ENCAMINHAMENTO
9.	Ante o exposto, submetem-se os autos à consideração superior, propondo-se, com fundamento no art. 34, §2º, da Lei 8.443/1992:
	a) conhecer dos Embargos de Declaração opostos em face do Acórdão 557/2021-TCU-Plenário e, no mérito, rejeitá-los;
	b) informar a embargante e demais interessados do acórdão a ser proferido, destacando que o relatório e o voto que o fundamentam podem ser acessados por meio do endereço eletrônico www.tcu.gov.br/acordaos;"
 
                    É o Relatório.

João Felipe Cunha Pereira (OAB/RJ 131.197) e outros, procuração à peça 103

Não atuou

REPRESENTAÇÃO. INDÍCIOS DE IRREGULARIDADES EM LICITAÇÕES PÚBLICAS CUSTEADAS COM RECURSOS TRANSFERIDOS PELA UNIÃO A MUNICÍPIOS. PENA DE DECLARAÇÃO DE INIDONEIDADE DE EMPRESAS PARA PARTICIPAREM DE LICITAÇÕES NO ÂMBITO DA ADMINISTRAÇÃO FEDERAL OU CUSTEADAS COM RECURSOS DE ORIGEM FEDERAL (LEI 8.443/1992, ART. 46). PEDIDOS DE REEXAME. CONHECIMENTO. ELEMENTOS INSUFICIENTES PARA AFASTAR AS SANÇÕES APLICADAS ÀS EMBARGANTES. EMBARGOS DE DECLARAÇÃO. AUSÊNCIA DE OMISSÃO E/ OU CONTRADIÇÃO E/OU OBSCURIDADE ALEGADAS. ELEMENTOS NOVOS NÃO SUSCITADOS NA FASE PROCESSUAL QUE PRECEDEU A DECISÃO RECORRIDA E ESTÉREIS QUANTO AO MÉRITO. MERO INCONFORMISMO COM O RESULTADO DO JULGAMENTO. ARGUMENTOS FOMENTAM APENAS TENTATIVA DE REDISCUTIR O MÉRITO APRECIADO PELO E. COLEGIADO JULGADOR. INVIABILIDADE VIA EMBARGOS DE DECLARAÇÃO. INSUFICIÊNCIA DAS MATÉRIAS INVOCADAS PARA IMPOR EFEITOS MODIFICATIVOS À DECISÃO EMBARGADA. CONHECIMENTO. REJEIÇÃO. NOVOS EMBARGOS DE DECLARAÇÃO. CONHECIMENTO. REJEIÇÃO. 1.Os Embargos de Declaração se prestam a corrigir omissão, contradição ou obscuridade, não sendo adequados para a discussão de questões de mérito já devidamente apreciadas no acórdão embargado. 2. A ausência de omissão, contradição ou obscuridade no acórdão embargado enseja a rejeição dos Embargos de Declaração opostos. 3. Admite-se embargos declaratórios com efeitos infringentes do julgado como medida excepcional, apenas justificada quando manifesto o equívoco da decisão embargada, nos casos de nulidade absoluta ou de erro material.

REPRESENTAÇÃO (REPR)

Secretaria de Recursos (Serur)

Inicialmente, os embargos de declaração merecem ser conhecidos por estarem preenchidos os requisitos de admissibilidade aplicáveis à espécie.
3.	Trata-se de embargos de declaração opostos pela empresa Ceema Construções e Meio Ambiente Ltda., contra os termos do Acórdão 557/2021-TCU-Plenário, de minha relatoria, prolatado em sede de embargos declaratórios, os quais foram conhecidos e rejeitados.
4. 	No feito de que resultou o acórdão ora guerreado, cada empresa, de maneira distinta, opôs embargos de declaração contra os termos do Acórdão 428/2020-TCU-Plenário (Relator Ministro José Múcio Monteiro) para alegar omissão, contradição ou obscuridade na referida decisão, repisando os mesmos questionamentos aduzidos nos pedidos de reexame supracitados quanto à: a) prescrição da pretensão punitiva do TCU; b) utilização de conjunto probatório indiciário como pressuposto para aplicação das sanções e eventuais excludentes de responsabilidade e/ou de ilicitude; c) dosimetria das sanções aplicadas.
5.	Por meio do referido Acórdão 428/2020-TCU-Plenário, foi negado provimento aos pedidos de reexame interpostos pelas três empresas contra o teor do Acórdão 804/2017-TCU-Plenário (relator Ministro André Luís de Carvalho) , prolatado nos autos de representação, no qual o colegiado desta Corte de Contas rejeitou as razões de justificativa apresentadas pelas ora embargantes. Naquela oportunidade, o Pleno declarou a inidoneidade dessas sociedades empresárias para participarem de licitações no âmbito da administração pública federal, por um período de um ano no caso da Jotage e da Ebisa, e de três anos no caso da Ceema.
6.	Motivou essa declaração de inidoneidade a participação dessas empresas em fraudes em licitações de obras executadas com recursos federais repassados pela União em municípios do Estado da Bahia caracterizadas, como destacado no voto condutor do Acórdão 428/2020-TCU-Plenário, por linearidade nos preços de suas propostas, atos praticados por um mesmo representante para mais de uma das empresas, defeitos idênticos nas propostas de diferentes empresas, ocorridos em mais de um certame.
7.	 Desta feita, insurge-se a empresa Ceema Construções e Meio Ambiente Ltda. opondo novos embargos declaratórios em que alega, conforme sumarizado pela Serur, que:
a) o acórdão foi omisso por deixar de enfrentar a alegação de que a prova técnica não pode ser aceita no âmbito do processo administrativo, se esta não foi produzida por perícia técnica, mas pela mera percepção do agente público leigo na matéria a demandar conhecimento técnico e científico específico, na hipótese a documentoscopia (peça 200, p. 3/4) ;
b) o acórdão foi omisso por deixar de enfrentar a alegada impossibilidade de se considerar um preposto que "retira o edital" para mais de uma empresa, ou que leva os envelopes de proposta, quando a pacífica jurisprudência desse Tribunal, ao analisar a participação ostensiva de sócios em empresas diferentes, na mesma licitação, não caracteriza por si só irregularidade;
c) ocorreu a prescrição das pretensões exercidas neste processo.
***
8.	De início, afasto a ocorrência da prescrição da pretensão punitiva do TCU nos presentes autos visto que os atos inquinados ocorreram em 2006 e o despacho que autorizou a audiência dos responsáveis ocorreu em 9/4/2012, portanto, menos de dez anos depois da ocorrência dos fatos, nos moldes do Acórdão 1441/2016-TCU-Plenário (relator Ministro Benjamin Zymler, redator Ministro Walton Alencar Rodrigues) . A cronologia dos fatos está descrita em detalhes no subitem 7.2 do relatório precedente.
9.	Ressalto que esta matéria veio à baila desde a prolação do Acórdão 804/2017-TCU-Plenário, referido no item 5 deste voto, e em todos os julgamentos subsequentes destes autos, tendo a Serur examinado a possibilidade de prescrição da penalidade aplicada às licitantes sob os enfoques do Acórdão 1441/2016-TCU-Plenário e da Lei 9873/1999, não se confirmando a pretensão da ora embargante em quaisquer das hipóteses. 
10.	Um outro questionamento indicaria eventual omissão no acórdão guerreado por deixar de enfrentar a alegação de que a prova técnica não pode ser aceita no âmbito do processo administrativo, se esta não foi produzida por perícia técnica, mas pela mera percepção do agente público leigo na matéria a demandar conhecimento técnico e científico específico, na hipótese a documentoscopia.
11.	Rememoro que tal matéria não foi tratada especificamente nos pedidos de reexame apreciados pelo Acórdão 428/2020-TCU-Plenário, não cabendo seu exame em embargos de declaração. Assim mesmo, o relatório integrante da decisão ora embargada, o qual acolhi integralmente em meu voto condutor, expôs, no seu subitem 9.6, a jurisprudência deste Tribunal: 
9.6. No mesmo campo probatório, quanto à reclamação acerca da produção de prova técnica (pericial) , também não constitui razão para acolher os embargos. Trata-se de matéria não trazida especificamente à apreciação do Colegiado julgador por meio dos pedidos de reexame julgados por meio da decisão embargada, o que levanta barreira a sua apreciação pela estreita via recursal em exame. Não obstante, por excesso de cuidado, não custaria mencionar o assentado posicionamento do TCU no sentido de que compete às partes produzir e trazer aos autos administrativos as provas de seu interesse, não cabendo ao Tribunal produzir, autorizar ou determinar providência nesse sentido (RI/TCU, art. 162) , conforme ilustram os seguintes precedentes dentre muitos (enunciados da Diretoria de Jurisprudência/TCU) [grifo acrescido]:
	Não cabe ao TCU determinar, a pedido do responsável, a realização de diligência, perícia ou inspeção para a obtenção de provas, uma vez que constitui obrigação da parte apresentar os elementos que entender necessários para a sua defesa. (Acórdão 2805/2017-TCU-Primeira Câmara, Rel. Min. VITAL DO RÊGO) .
	O processo de controle externo, disciplinado pela Lei 8.443/1992 e pelo Regimento Interno do TCU, não prevê ao Tribunal competência para determinar a realização de perícia para a obtenção de provas. É da iniciativa do responsável trazer aos autos as provas de sua defesa, prescindindo de autorização do Tribunal para tanto. (Acórdão 2262/2015-TCU-Plenário, Rel. Min. BENJAMIN ZYMLER) .
	A prova pericial, apesar de não vincular o julgador na formação de seu convencimento, tem fé pública e presunção de veracidade, podendo ser considerada pelo julgador em questões técnicas. (Acórdão 269/2016-TCU-Plenário, Rel. Min. BENJAMIN ZYMLER) .
12.	Destarte, não há que se falar em omissão relativamente a esse ponto.
13.	Alega, por fim, a embargante que no acórdão combatido haveria omissão ao deixar de enfrentar a alegada impossibilidade de se considerar um preposto que "retira o edital" para mais de uma empresa, ou que leva os envelopes de proposta, quando a pacífica jurisprudência desse Tribunal, ao analisar a participação ostensiva de sócios em empresas diferentes, na mesma licitação, não caracteriza por si só irregularidade.
14.	Sobre essa matéria, a embargante quer fazer crer que no Acórdão 804/2017-TCU-Plenário foi declarada a inidoneidade da Jotagê Engenharia, Comércio e Incorporações Ltda., da Ebisa Engenharia Brasileira Indústria e Saneamento Ltda. e da Ceema Construções e Meio Ambiente Ltda. para participarem de licitações no âmbito da administração federal ou com o envolvimento de recursos federais pelos prazos de um ano, um ano e três anos, respectivamente, com base na retirada do edital, para as três empresas, por um único preposto.
15.	Como salientou a Serur no item 6.13 do Relatório precedente:
6.13.	Para que não restem dúvidas, convém deixar claro qual foi a verificação efetivada. No Relatório do Acórdão embargado (peça 202, p. 6) há o registro de que as justificativas apresentadas por ocasião da interposição dos Pedidos de Reexame são idênticas, ou senão similares, às apresentadas em resposta às audiências realizadas quanto à atuação considerada ilícita das empresas, e que as análises foram feitas nos itens 43 a 126 do Relatório do Acórdão 804/2017-TCU-Plenário. Tais análises foram ratificadas e incorporadas ao exame que veio a integrar o Relatório do Acórdão embargado, do qual é oportuno reproduzir aqui o seguinte excerto:
28. Salienta-se que para o conjunto probatório foram consideradas as condutas analisadas nos TCs Processo 019.330/2009-4 e Processo 017.115/2006-3, que corroboraram com os fatos identificados no âmbito deste processo para evidenciação de fraude à licitação. Sobre esses aspectos, tem-se como oportuno a transcrição de passagem do relatório do acórdão recorrido:
'10. Como apontado pela unidade técnica, os procedimentos engendrados pelas empresas demonstram claramente o escuso interesse conjunto de simular o ambiente de disputa, para tentar validar os referidos procedimentos licitatórios eivados de vícios desde a origem.
11. As duas licitações, em 2006, envolviam recursos federais em montante superior a R$ 10 milhões, visando, entre outros objetos, à construção de unidades habitacionais, de pavimentação e de sistemas para o abastecimento de água e o esgotamento sanitário.
12. Ocorre que, em licitações dessa magnitude, não seria sequer razoável que as licitantes simplesmente aplicassem o suposto fator multiplicador uniforme em todos os itens unitários (no caso de Itabuna) ou na maioria desses itens (no caso de Prado) , ainda que, supostamente, esse procedimento fosse comum na região, deixando de perceber que um dos somatórios estava equivocado ou mesmo de apresentar qualquer desconto, seja nos preços unitários, seja no preço total.
13. Não fosse o bastante, constata-se que o representante da empresa Ceema foi quem recebeu o edital pelas três empresas (no caso de Itabuna) ou que, de outra parte, houve a retirada do edital no mesmo dia pelas três licitantes (no caso de Prado) , além das várias 'coincidências' não explicadas satisfatoriamente na redação e na formatação das cartas propostas apresentadas pelas licitantes, evidenciando a atuação, em conluio, das três empresas para fraudar as referidas licitações, com a simulação da suposta competição (de fato inexistente) .
[...]
18. Como bem anotou a unidade técnica, embora um ou outro fato, isoladamente, até pudesse não configurar irregularidade, a exemplo da ausência de descontos nas propostas oferecidas, o somatório de todas as evidências contidas nos autos comprova a perpetração de fraudes pela simulação de disputas nesses dois certames. E, nesse ponto, deve-se destacar que indícios vários e concordantes fazem prova (STF: RE 68.006-MG) , sobressaindo dos autos, assim, os devidos fundamentos para a declaração de inidoneidade das empresas licitantes, com fulcro no art. 46 da Lei nº 8.443, de 1992.' (Itens 10-18, do Relatório, Acórdão 804/2017-TCU-Plenário) .
16.	É de clareza solar, portanto, que o conjunto das irregularidades praticadas pelas três licitantes fundamentou a conclusão de fraude a licitações que culminou com a declaração de inidoneidade dessas empresas e não um fato isolado como pretende a empresa Ceema nesta via recursal, não havendo na decisão deste TCU a omissão suscitada. 
17.    Rememoro, por oportuno, que os embargos de declaração se prestam a corrigir omissão, contradição ou obscuridade, não sendo a espécie recursal adequada para a discussão de questões de mérito já devidamente apreciadas pelo acórdão embargado.
18.       No caso vertente, a embargante explicitou sua insatisfação com o mencionado decisum sem, contudo, apresentar fato que pudesse indicar equívoco da decisão embargada, nulidade absoluta ou erro material, sendo que a presença de um desses requisitos poderia justificar, como medida excepcional, a aplicação de efeitos infringentes aos embargos declaratórios em apreço.
19.	Assim, não se verifica qualquer omissão, contradição ou obscuridade no acórdão vergastado, restando, in casu, evidenciada a intenção da embargante de rediscutir o mérito de questões examinadas com a profundidade requerida na decisão guerreada, ou mesmo de matéria não tratada nos pedidos de reexame, motivo pelo qual os presentes embargos devem ser rejeitados.
             Em face do exposto, acolho as análises e conclusões da Serur e Voto por que seja adotado o Acórdão que ora submeto ao escrutínio deste Colegiado.
TCU, Sala das Sessões, em 29 de setembro de 2021.
RAIMUNDO CARREIRO 
Relator